【裁判字號】    98,上更(二),40
【裁判日期】    990112
【裁判案由】    殺人未遂
【裁判全文】
臺灣高等法院花蓮分院刑事判決      98年度上更(二)字第40號
上  訴  人
即  被  告  丙○○
選任辯護人  吳明益律師
上列上訴人因殺人未遂案件，不服臺灣花蓮地方法院91年度訴字
第278號中華民國92年5月30日第一審判決（起訴案號：臺灣花蓮
地方法院檢察署90年度偵字第3196號），提起上訴，最高法院第
二次發回，本院判決如下：
    主  文
原判決關於丙○○部分撤銷。
丙○○傷害人之身體，處有期徒刑貳年，減為有期徒刑壹年，緩
刑肆年。
    事  實
一、丙○○、劉明佳於民國90年7月15日凌晨3時許，一同前往花
    蓮縣花蓮市○○路403號RIVER PUB喝酒，同桌尚有沈安邦、
    李志國、甲○○、林俊宏等人，席間，劉明佳與郭安平(已
    改名為乙○○)兩人因細故發生口角，劉明佳心生忿恨，竟
    基於殺害郭安平之犯意，先打電話邀約吳勝坤攜械前來幫忙
    ，俟同日凌晨3時35分許，郭安平步出上開酒吧門口時，劉
    明佳（已判處有期徒刑4年6月確定）、吳勝坤2人，即共同
    基於殺人之犯意聯絡，分持鋁棒及鐵棒，朝郭安平之頭部要
    害部位猛擊，其中有人並大喊打死他等語，郭安平不支倒地
    。丙○○見狀，另單獨基於傷害之故意，接住劉明佳甩來的
    鋁棒後，繼續敲擊郭安平，因甲○○趴臥身上，始行罷手。
    警方據報前來處理，劉明佳、丙○○、吳勝坤等人始行逃走
    ，惟仍經警於花蓮市○○街65號前，將手持劉明佳所有鋁棒
    之丙○○逮捕，扣得鋁棒1支；另在現場扣得鐵棒2支。郭安
    平受傷後，經送行政院衛生署花蓮醫院急救，認其受有顱內
    出血、左顳部（頭）深裂傷、6公分長、深達顱骨、顱骨骨
    折、右胸挫傷瘀青、兩手擦傷等傷害；再送財團法人佛教慈
    濟綜合醫院急救，亦認其受有頭部外傷併腦挫傷及多處腦內
    出血、後枕部頭皮撕裂傷、顏面部撕裂傷等傷害，並有生命
    危險，住進加護病房，迄90年7月18日始脫離危險，倖免於
    難。
二、案經郭安平訴由花蓮縣警察局花蓮分局報請臺灣花蓮地方法
    院檢察署檢察官偵查起訴。
    理  由
一、訊據被告於本院審理中已經坦承犯罪（本院卷頁103），核
    與被害人郭安平及證人沈安邦、李志國、甲○○、吳勝坤、
    劉明佳所證述之情節均相符合。並有郭安平病歷資料附卷可
    參，被告犯行罪證明確。應予依法論科。
二、核被告所為，係犯刑法第277條第1項之傷害罪。爰審酌被告
    本次犯行，僅因細故口角，即持棍棒行兇，使被害人遭致身
    體重大傷害，惡性非輕，但被告於本院審理期間，已經坦承
    犯行，並且賠償被害人所受損害，被害人也到庭表示因為已
    經感到受被告的誠意，被告也因本案受到許多折磨，已經願
    意原諒被告及其等犯罪後態度等一切情狀，量處如主文所示
    之刑。又被告犯罪時間在96年4月26日之前，應依中華民國
    96年罪犯減刑條例之規定減輕其刑。扣案之鋁棒1支，係劉
    明佳所有，業據劉明佳供明在卷，既非被告所有，自不得依
    刑法第38條第1項第2款之規定宣告沒收。至扣案之鐵棒2支
    ，雖為犯罪所用之物，惟被告均否認為其所有，因不予宣告
    沒收。被告犯後，已經坦承犯行，也深表悔悟，也未曾受有
    期徒刑以上刑之宣告，有臺灣高等法院被告前案紀錄表附卷
    可證，本院認為所宣告之刑，以暫不執行為當，爰依刑法第
    74 條第1項第1款為緩刑之宣告。
三、檢察官雖起訴被告所犯構成刑法第271條第2項、第1項之殺
    人未遂罪。然按刑法上殺人未遂罪與傷害罪之區別，端在加
    害人於行為之初有無戕害他人生命之故意為斷，迭經最高法
    院著有判例足資參照。至殺人犯意之存否，固係隱藏於行為
    人內部主觀之意思，從被害人傷痕之多寡、受傷處所是否即
    為致命部分、傷勢輕重程度、加害人下手情形、所用兇器為
    何，並與被害人曾否相識、有無宿怨等情，雖不能執為區別
    殺人未遂與傷害之絕對標準，然非不得盱衡審酌事發當時情
    況，觀其行為動機，視其下手情形、用力輕重、剌傷部位之
    手段，佐以其所執兇器、致傷結果、與被害人之關係暨行為
    後之情狀等予以綜合觀察論斷。而根據本案被告下手毆打時
    ，看得最清楚的2位證人，1位是被害人，1位是試圖保護被
    害人的甲○○的證述內容。其中被害人郭安平在偵查中證述
    中僅有一句話談到丙○○出手毆打(偵卷頁16背面)。檢察官
    訊問劉明佳、丙○○後，劉明佳承認有毆打郭安平，丙○○
    卻仍然否認，郭安平即改口稱確定丙○○有拿鋁棒毆打(偵
    查卷頁17)。在警詢中也是陳稱只知道有3個人下手毆打，但
    是不清楚是誰下手(警卷頁39)。被害人郭安平有在原審審理
    證稱：當時走出店門口，劉明佳上前尋釁質問，背後隨即遭
    人用棍子毆打，轉身回頭時，遭到一陣毆打，一共有2、3人
    ，無法真正看清楚下手的人，劉明佳確實有出手，但無法確
    定被告丙○○有無下手。但在辯護人問到是否有看到劉明佳
    打頭部時，郭安平證稱因為舉手格擋，側身看到丙○○打背
    部、頸部，(原審卷頁63以下)。而在本院審理中證稱其倒地
    之後，甲○○就撲到我的身上，甲○○就說不要再打了，之
    後就沒有印象了（本院卷頁88）。從其證詞可知被害人始終
    無法確認被告當時下手的經過，可見被告並沒有正面毆打被
    害人。而當時被害人遭劉明佳毆打倒地之後，甲○○撲到被
    害人身上，被害人證稱從側面看到被告有拿鋁棒毆打，則合
    理的推斷應該是被告在被害人倒地之後才拿鋁棒毆打。但當
    時甲○○已經用身體擋住被害人，除據被害人證述在卷之外
    ，甲○○也證稱因為她趴在郭安平身上，被告丙○○才沒有
    繼續毆打(原審卷頁165)，益證被告當時只是在被害人倒地
    後，才拿鋁棒下手毆打被害人，又因為甲○○已經用身體護
    住被害人，被告也沒有繼續毆打，足證被害人頭部的嚴重傷
    勢並不是被告之行為所造成，而且被告既然不是持續毆打，
    也足證被告當時並沒有殺人之故意。檢察官起訴法條尚屬有
    誤，惟因犯罪事實同一，應依刑事訴訟法第300條變更起訴
    法條。
四、原審認被告所犯係構成刑法第271條第2項之殺人未遂罪，尚
    屬有誤，被告上訴否認犯行，固無理由，但原判決論處之罪
    名，既屬有誤，仍應由本院撤銷改判。
五、據上論斷，應依刑事訴訟法第369條第1項前段、第364條、
    第299第1項前段，刑法第2條第1項前段、第277條第1項、第
    74條第1項第1款，刑法施行法第1之1條第1項，中華民國96
    年罪犯減刑條例第2條第1項第3款判決如主文。
本案經檢察官朱秋菊到庭執行職務。
中    華    民    國    99    年    1     月    12    日
                   刑事庭審判長法  官  何方興
                               法  官  林碧玲
                               法  官  賴淳良
以上正本證明與原本無異。
檢察官如不服本判決，應於收受送達後10日內向本院提出上訴書
狀，其未敘述理由者，並得於提起上訴狀後10日內向本院補提理
由書（均須按他造當事人之人數附繕本）「切勿逕送上級法院」
。
被告不得上訴。
告訴人或被害人如對於本判決不服者，應具備理由請求檢察官
上訴，其上訴期間之計算係以檢察官收受判決正本之日期為準。
中    華    民    國    99    年    1     月    12    日
                               書記官  邱廣譽
附錄    本判決論罪科刑法條：
中華民國刑法第277條第1項
傷害人之身體或健康者，處3年以下有期徒刑、拘役或1千元以下
罰金。


司法院資訊處製作；財團法人民間司法改革基金會備份。
